福建連江地方法院刑事判決　　　　　　　　95年度訴字第15號
公　訴　人　福建連江地方法院檢察署檢察官
被　　　告　乙○○
上列被告因妨害投票案件，經檢察官提起公訴（95年度選偵字第
9號），本院判決如下：
    主       文
乙○○無罪。
　　理       由
一、公訴意旨略以：被告乙○○明知其未實際居住於連江縣南竿
    鄉津沙村 145號，竟基於使投票發生不正確結果之犯意，於
    民國 95年1月23日，向南竿鄉戶政事務所虛報自連江縣北竿
    鄉塘岐村142號遷入連江縣南竿鄉津沙村145號，以此「虛偽
    遷徙戶籍」之非法方法，致使連江縣南竿鄉戶政事務所及連
    江縣選舉委員會，於辦理 95年6月10日「連江縣第八屆南竿
    鄉鄉鄉民代表暨第八屆南竿鄉村長選舉」（下稱二合一選舉
    ）時，依據公職人員選舉罷免法第15條及第 4條之「有選舉
    權人在各該選舉區繼續居住四個月以上者，為公職人員選舉
    各該選舉區之選舉人」及「居住期間之起算，以申報戶籍遷
    入登記之申請日期為準」等規定，誤認被告已於投票日（即
    95年6月10日）前1日於該戶籍所在地之選舉區南竿鄉津沙村
    繼續居住4個月以上，並於95年5月26日編入該次二合一選舉
    之選舉人名冊公告確定，使其取得該次選舉之投票權確定。
    詎被告接獲投票通知單後，自知未實際居住於該戶籍地址 4
    個月以上，係因虛報遷入戶籍而取得該選舉區選舉權，如前
    往投票將影響選舉結果之正確性，竟仍於 95年6月10日前往
    所屬之投開票所投票，以上開非法之方法，致使該次二合一
    選舉之投票總數及得票率發生不正確之結果，因認被告係犯
    刑法第146條第1項妨害結果正確罪之罪嫌云云。
二、按被告以外之人於審判外之言詞或書面陳述，除法律有規定
    者外，不得作為證據，刑事訴訟法第159條第1項固有明文；
    惟被告以外之人於審判外之陳述，雖不符同法第159條之1至
    之 4規定，而經當事人於審判程序同意作為證據，法院審酌
    該言詞陳述或書面陳述作成時之情況，認為適當者，亦得為
    證據；又當事人、代理人或辯護人於法院調查證據時，知有
    第159條第1項不得為證據之情形，而未於言詞辯論終結前聲
    明異議者，視為有前項之同意，同法第159條之5亦定有明文
    。本件認定事實所引用之卷內所有卷證資料，計有被告之戶
    籍謄本（ 95年度選偵字第9號卷第86頁）、戶卡片（前揭偵
    卷第73頁）及「連江縣第八屆鄉民代表暨村長選舉」選舉人
    名冊（前揭偵卷第96頁）等證據，經查公訴人、被告於本院
    審理終結前已就上開卷證資料之證據能力表示均無意見，本
    院復審酌上開證據作成之情況，並非公務員違背法定程序所
    取得，核屬適當為本件之證據，依刑事訴訟法第159條之5第
    2 項規定，本件認定事實所引用之上開證據，均有證據能力
    ，合先敘明。
三、次按「行為後法律有變更者，適用行為時之法律。但行為後
    之法律有利於行為人者，適用最有利於行為人之法律。」，
    刑法第2條第1項定有明文。次按「犯罪後之法律已廢止其刑
    罰者，應諭知免訴之判決，為刑事訴訟法第302條第4款所明
    定。至所謂犯罪後之法律已廢止其刑罰，不僅指刑事處罰條
    文業經廢止而言，即因修改刑事法律之結果，使原條文規定
    之犯罪構成要件變更，致起訴時認係刑事犯罪行為，但審判
    中已不以為係刑事犯罪者，亦包括在內。又刑法第2條第1項
    係行為後刑事法律變更時，新、舊法之比較適用原則。依此
    規定，行為後法律有變更者，以適用裁判時之法律為原則，
    適用最有利於行為人之裁判前法律（包括行為時法及中間法
    ）為例外。故行為後刑事犯罪之構成要件，若因法律之修改
    而變更時，必該行為同時該當於修正前、後法律所規定之犯
    罪構成要件，始有刑法第2條第1項之適用。如若行為後之刑
    事法律已廢止其刑罰，則應適用刑事訴訟法第302條第4款規
    定，為免訴之判決，不再生行為後法律變更之比較適用問題
    。」，最高法院91年台上字第5459號判決意旨可資參照。依
    此實務見解係認被告行為後法律有變更者，以適用修正前後
    之法律均構成犯罪，且以行為時之法律較有利於被告時，才
    應適用行為時之法律論罪科刑。倘被告之行為，依行為時法
    律雖構成犯罪，但裁判時因犯罪構成要件變更，已無刑罰之
    規定時，依刑法第2條第1項前段之規定適用裁判時法即可，
    自無新舊法比較之問題，且此屬犯罪後之法律已廢止其刑罰
    之範圍，應依刑事訴訟法第302條第4款諭知免訴之判決。此
    見解係以95年7月1日修正前之刑法第2條第1項從新從輕原則
    為其立論之基礎，惟刑法第2條第1項之規定已於95年7月1日
    修正改採從舊從輕原則，亦即以適用行為時之法律為原則，
    僅於適用行為後之法律較有利於被告時，始適用行為後之法
    律。是以前揭實務見解之立論基礎既已改變，即應依修正後
    之規定重新檢視是否仍有適用之餘地，始符合修法之精神。
    按新修正刑法第2條第1項規定可知，被告行為後法律有變更
    時，應先適用行為時法，依行為時法構成犯罪時，始應與變
    更後之法律為新舊法之比較。縱然依行為時法構成犯罪，而
    依行為後之刑事法律已不構成犯罪之情況下，適用上並無不
    同，故而仍應為新舊法之比較，並適用有利於被告之修正後
    法律，自無庸再適用前揭見解逕為免訴判決。
四、查本件被告行為時之刑法第 146條之妨害投票結果正確罪，
    原規定：「以詐術或其他非法方法，使投票發生不正確之結
    果或變造投票之結果者，處五年以下有期徒刑。前項之未遂
    犯罰之。」，嗣於96年1月24日修正公布增定第2項之規定：
    「意圖使特定候選人當選，以虛偽遷徙戶籍取得投票權而為
    投票者，亦同。」，並將原未遂犯之規定移至第 3項。申言
    之，該條修正後增定「意圖使特定候選人當選」之犯罪構成
    要件，已因修改刑事法律之結果，使原條文規定之犯罪構成
    要件有所變更，為法律之變更，依修正後刑法第2條第1項從
    舊從輕原則及前揭之說明，仍應為新舊法之比較。而修正後
    之規定既已增定「意圖使特定候選人當選」之犯罪構成要件
    ，顯較修正前刑法第146條第1項之規定更為嚴謹，而較有利
    於被告，且探求修法之真意，係為將虛偽遷徙戶籍而影響選
    舉結果之類型由修正前刑法第146條第1項之規定另為獨立之
    規範，並使其構成要件更加明確，避免因就業、就學、服兵
    役而未實際居住於戶籍地，或為子女學區、農保、都會區福
    利給付優渥等因素進而遷徙戶籍並投票者均以刑罰相繩（修
    正說明參照），是以於修法後關於虛偽遷徙戶籍而妨害投票
    之行為，即應適用修正後之刑法第146條第2項之規定。
五、再按公職人員選舉罷免法第15條第 1項之規定，有選舉權人
    在各該選舉區繼續居住 4個月以上者，為公職人員選舉各該
    選舉區之選舉人，今若為符合上開公職人員選舉罷免法之規
    定，為支持某特定候選人，而將戶籍及實際上居住所遷入該
    選舉區，固符合上開規定及主權在民原則，自不待言。然若
    實際上並未居住該選舉區，為支持某特定候選人，而虛報遷
    入戶籍者，則為所謂「投票部隊」，其有妨害選舉之純正及
    公正性，至為顯然，如不認為構成刑法第 146條之妨害投票
    罪，法律即流為具文，且昧於社會事實，有最高法院92年台
    上字第6125號及94年台上字第3657號判決意旨可資參照。另
    不能僅以居住或停留日數之多寡為決定是否觸犯刑法妨害投
    票結果正確罪之唯一標準，倘行為人與該選區具有親屬、工
    作、學業、兵役等社會活動、事物之密切關聯，且不能證明
    其非自主理性之投票，即應認其不具有妨害投票結果正確之
    主觀犯意，從而，刑法第 146條之妨害投票結果正確罪，固
    應參酌上開客觀標準，然行為人是否非基於理性自主之決定
    而具有妨害投票結果正確之構成要件故意，亦屬該罪成立與
    否之要件。又依96年1月24日修正公布之刑法第146條第 2項
    ：「意圖使特定候選人當選，以虛偽遷徙戶籍取得投票權而
    為投票者，亦同。」之規定，已明確規範因為支持某特定候
    選人，以虛偽遷徙戶籍取得投票權而前往投票，亦構成刑法
    之妨害投票結果正確罪。申言之，如以虛偽遷徙戶籍取得投
    票權而為投票者，尚須具有使特定候選人當選之意圖，該當
    刑法之妨害投票罪，倘遷徙戶籍並非基於意圖使特定候選人
    當選，亦尚難該當該罪之構成要件。是以該當刑法第 146條
    第 2項之妨害投票罪，必須行為人具有使特定候選人當選之
    意圖，而將戶籍遷入該選舉區內，然於戶籍遷入後，並未實
    際居住於該戶籍，卻取得該選舉區之投票權，而於選舉投票
    日參與投票，並使該選舉區投票總數發生不正確之結果，始
    足當之。
六、又按犯罪事實應依證據認定之，無證據不得認定犯罪事實，
    刑事訴訟法第154條第2項定有明文。又檢察官就被告犯罪事
    實，應負舉證責任，並指出證明之方法，同法第161條第1項
    亦定有明文，因此，檢察官對於起訴之犯罪事實，應負提出
    證據及說服之實質舉證責任。又按刑事訴訟法上所謂認定犯
    罪事實之證據，係指足以證明被告確有犯罪行為之積極證據
    而言，該項證據必須適合於被告犯罪事實之認定，始得採為
    斷罪之資料。而認定犯罪事實所憑之證據，無論係直接證據
    或間接證據，其為訴訟上之證明，須於通常一般之人均不致
    有所懷疑，而得確信其為真實之程度者，始得據為有罪之認
    定，倘其證明尚未達到此一程度，而有合理之懷疑存在，本
    諸無罪推定原則，自應為被告無罪之諭知，最高法院69年台
    上字第4913號判例、76年台上字第4986號判例、92年度台上
    字第2570號判決意旨可資參照。
七、本件公訴意旨認被告乙○○涉有上開犯行，無非以被告於警
    詢、偵訊及本院審理中之供述、被告之戶籍謄本（前揭偵卷
    第86頁）、戶卡片副頁（前揭偵卷第73頁）及「連江縣第八
    屆鄉民代表暨村長選舉」選舉人名冊（前揭偵卷第96頁）等
    件為其論據。惟被告堅詞否認有何妨害投票犯行，辯稱：伊
    因工作之關係，而將戶籍遷來馬祖，並確實有居住在戶籍地
    ，而非為了支持特定候選人才遷徙戶籍等語。經查：
（一）被告於 95年1月23日將戶籍由連江縣南竿鄉馬祖村遷入連
      江縣南竿鄉津沙村，且因該戶籍遷入登記而取得連江縣南
      竿鄉津沙村選舉區之投票權，且於投票日前往投票等情，
      有被告之戶籍謄本（前揭偵卷第86頁）及選舉人名冊（前
      揭偵卷第96頁）在卷可稽，堪信為真實。
（二）又被告聲請傳喚之證人即被告之老闆丁○○於本院審理時
      證稱：被告約在93、94年間開始就在伊標得的工程擔任水
      泥工的工作，伊曾於前年在北竿的北高醫院做軍事工程，
      並於前年底到去年則在南竿做法院及津沙軍方單位之工程
      ，這些工程被告均有參與，被告因為是伊從臺灣請來馬祖
      工作的工人，伊有請朋友幫被告安排住的地方，伊知道被
      告是住在津沙村，但不知道門牌號碼等語（本院卷第 255
      至259 頁），堪認被告確實居住於津沙村。雖證人即負責
      津沙村查察戶口之員警戊○○於本院審理時結證稱：伊至
      津沙村查察戶口或執行其他勤務時，確實沒有遇過被告，
      伊並將查察之結果記載於戶卡片副頁等語（本院卷第 161
      至165 頁）；證人即住於津沙村之警員丙○○於本院審理
      時結證稱：伊曾與警員戊○○一起至津沙村 145號查戶口
      ，都沒有人在，且未見過乙○○等語（本院卷第165至167
      頁）；證人即住於津沙村之警員甲○○於本院審理時結證
      稱：並未在津沙村見過乙○○等語（本院卷第167至170頁
      ），並參以該戶戶卡片副頁（前揭偵卷第73頁），未查訪
      到被告等情，對被告或有不利，惟查被告白天有工作，而
      員警多於白天查察戶口，難免無法遇到被告，又證人丙○
      ○亦證稱：伊平日多在該村中間的區塊活動而已，至於該
      村門牌 140幾號以後之後半邊山之實際住戶，伊並不是都
      瞭解等語（本院卷第165至167頁）、證人甲○○亦證述：
      伊平常回家都是晚上6時至8時，放假的時間也很少出門等
      語（本院卷第167至170頁），是依其等查證尚未周延之證
      述，難使本院逕為被告不利之認定。
（三）被告雖係於 95年1月23日將戶籍遷入，有前揭戶籍謄本可
      查（前揭偵卷第86頁），其遷入之時間點係在該次選舉投
      票日（95年6月10日）前之4個多月，與公職人員選舉罷免
      法第15條及第4條必須繼續居住4個月以上始取得選舉權之
      規定，相當接近，或有可疑之處，惟被告既已實際居住於
      戶籍地，即無虛偽遷徙戶籍之情事，顯與刑法第146條第2
      項之構成要件不符，已難認被告有何妨害投票之犯行，揆
      諸前揭規定及判例意旨所示，既不能證明有罪，自應為無
      罪判決之諭知。
八、據上論斷，應依刑事訴訟法第301條第1項，判決如主文。
本案經檢察官賴哲雄到庭執行職務。
中　　華　　民　　國　　96　　年　　4 　　月　 　12　 日
                    刑事庭  審判長法　官　邱志平
                                  法  官  林鈺琅
                                  法  官  羅國鴻
右正本證明與原本無異。
如不服本判決，應於判決送達後10日內向本院提出上訴狀（應抄
附繕本）。告訴人或被害人如對於本判決不服者，應具備理由請
求檢察官上訴，其上訴期間之計算係以檢察官收受判決正本之日
期為準。
   　　                     　  　書記官　沈芳君
中　　華　　民　　國　　96　　年　　4　 　月　　12　　日
